【裁判字號】    94,訴,3832
【裁判日期】    951002
【裁判案由】    偽造有價證券等
【裁判全文】
臺灣臺中地方法院刑事判決              94年度訴字第3832號
公  訴  人  台灣台中地方法院檢察署檢察官
被      告  辛○○
            壬○○
上二人共同
選任辯護人  黃文皇律師
上列被告因偽造有價證券等案件，經檢察官提起公訴（94年度偵
字第12936號、94年度偵字第15511號、94年度偵字第17172號）
，本院判決如下：
    主  文
辛○○、壬○○共同連續意圖供行使之用而偽造有價證券，各處
有期徒刑參年貳月。扣案偽刻之乙○○之印章壹枚、偽造之乙○○之駕駛執照壹張、偽造之乙○○之國民身分證壹張、勞工保險
投保資料清單（乙○○）肆張、國稅局所得資料清單（乙○○）
貳張、員工卡（乙○○）壹張、教戰守則「乙○○」之部分壹張
、如附表2之1所載偽造之署押、印文、印章、扣案偽刻之甲○○
之印章壹枚、偽造之甲○○駕駛執照壹張、偽造之甲○○之國民
身分證壹張、勞工保險投保資料（甲○○）肆張、國稅局所得資
料清單（甲○○）貳張、員工卡（甲○○）壹張、教戰守則「甲○○」之部分壹張、如附表2之2所載偽造之署押、印文、扣案之
編號5、6、15、17、18之行動電話（不含ＳＩＭ卡之部分）伍支
、附表3所示之本票、偽造之丑○○之國民身分證、駕駛執照上
之偽造印文、偽造之寅○○國民身分證、駕駛執照上偽造之印文
、偽造之丁○○之國民身分證及駕駛執照上偽造之印文、用以偽
造丑○○、寅○○、丁○○之國民身分證、駕駛執照所用之偽造
公印及印章均沒收。
    事  實
一、辛○○、壬○○因於民國（下同）93年間透過綽號「石頭」
    之戊○○向他人借款，無力償還，乃聽從戊○○之議提，與
    戊○○（另案由本院審理中）、庚○○基於共同犯常業詐欺
    取財罪之犯意聯絡，並基於共同行使變造特種文書、偽造私
    文書、偽造有價證券、偽造公印文之概括犯意聯絡，辛○○
    、壬○○並就上開犯行均互相支援聯繫，而於94年6月間之
    某日由戊○○帶往照像館拍照，作為偽造身分證、駕駛執照
    及員工識別證使用，嗣由戊○○將辛○○、壬○○之拍得之
    相片，交由庚○○（另案由台灣台中地方法院檢察署偵辦中
    ），以不詳方式製作空白國民身分證、汽車駕駛執照、聯電
    員工識別證，再填上以不詳方法取得之「丑○○」、「寅○○」、「乙○○」之年籍，再黏貼辛○○之照片，並以不詳
    方法偽造「內政部印」之公印文於該偽造之「丑○○」、「
    寅○○」、「乙○○」之國民身分證上，再於相片與證件之
    騎縫處，以偽造之「新竹縣政府」（丑○○、寅○○）、「
    雲林縣政府」（乙○○）之鋼印蓋用其上，而偽造該印文，
    而偽造上開國民身分證3張；又以不詳方法偽造「交通部駕
    駛執照製發之章」之印文於上開偽造之「丑○○」、「寅○○」、「乙○○」汽車駕駛執照上，再於相片與證件之騎縫
    處，以偽造之「交通部公路總局製發之章」之鋼印蓋用其上
    ，而偽造該印文，偽造汽車駕駛執照共3張，足生損害於戶
    政機關與公路主管機關對於國民身分證與汽車駕駛執照核發
    與管理之正確性。另填上以不詳方法取得之「甲○○」、「
    丁○○」之年籍，再黏貼壬○○之照片，並以不詳方法偽造
    「內政部印」之公印文於該偽造之「甲○○」、「丁○○」
    之國民身分證上，再於相片與證件之騎縫處，以偽造之「新
    竹市政府」、「台中縣政府」之鋼印蓋用其上，而偽造該印
    文，而偽造國民身分證；又以不詳方法偽造「交通部駕駛執
    照製發之章」之印文於上開偽造之「甲○○」、「丁○○」
    汽車駕駛執照上，再於相片與證件之騎縫處，以偽造之「交
    通部公路總局製發之章」之鋼印蓋用其上，而偽造該印文，
    偽造汽車駕駛執照各一張，足生損害於戶政機關與公路主管
    機關對於國民身分證與汽車駕駛執照核發與管理之正確性。
    以此方式偽造「丑○○」、「寅○○」、「乙○○」、「甲○○」、「丁○○」名義之國民身分證、汽車駕駛執照及聯
    電員工識別證，另以不詳之方式偽造丁○○之扣繳憑單一紙
    後均交由戊○○轉交辛○○、壬○○上開偽造之身分證、駕
    駛執照及聯電員工身分證及扣繳憑單供貸款行使之用，足以
    生損害於丑○○、寅○○、乙○○、甲○○、丁○○、聯華
    電子、戶政機關與公路主管機關對於國民身分證與汽車駕駛
    執照核發與管理之正確性。另辛○○、壬○○與戊○○共同
    基於偽刻「丑○○」、「寅○○」、「乙○○」、「甲○○
    」、「丁○○」之印章之犯意聯絡，利用不知情之刻印店職
    員偽刻上開女子之印章各1枚，再由壬○○於94年6月3日、
    94年6月22日，以丁○○之名義至勞工保險局新竹辦事處，
    在被保險人投保資料查詢申請及簽收單上偽簽「丁○○」之
    署押各一枚，並於94年7月21日，以甲○○之名義，至勞工
    保險局台中辦事處，在被保險人投保資料查詢申請及簽收單
    上偽簽「甲○○」之署押一枚。辛○○則分別於94年6月15
    日、94年6月29日、94年7月6日，至勞工保險局新竹辦事處
    、苗栗辦事處，在被保險人投保資料查詢申請及簽收單上偽
    簽「丑○○」（新竹市）、「劉欣怡」（苗栗）、「乙○○
    」（新竹縣）之署押（丑○○、乙○○之申請書上各有1枚
    ，寅○○之申請書上有2枚，寅○○並蓋用偽造寅○○印章
    ，偽造寅○○印文1枚），足以生損害於丁○○、甲○○、
    丑○○、寅○○、乙○○、勞工保險局上開辦事處對於上開
    資料管理之正確性，並使勞工保險局因而陷於錯誤而交付上
    開申請資料。辛○○另於94年6月29日至財政部台灣省中區
    國稅局苗栗縣分局，提出上開偽造之「寅○○」之偽造身分
    證行使之，並在綜合所得清單查詢之申請書上偽簽「寅○○
    」之署押1枚，並將偽刻之寅○○之印章蓋用於上開申請書
    上，而同時偽造上開印文1枚，壬○○則於94年7月21日至財
    政部台灣省中區國稅局台中縣分局，提出上開偽造之「甲○○」之偽造身分證而行使之，並在綜合所得清單查詢之申請
    書上蓋用偽刻之「甲○○」印章，而偽造上開印文一枚，分
    別足以生損害於寅○○、甲○○、戶政機關對於國民身分證
    管理之正確性及財政部台灣省中區國稅局苗栗縣分局及台中
    縣分局對於上開查詢紀錄資料之正確性，並使上開分局陷於
    錯誤而交付上開申請資料。上開貸款所需資料備妥後，辛○○乃單獨或透過壬○○之介紹，於附表1之1編號1至6所示之
    時間，由戊○○搭載至附表1編號1至6所示之地點，向各該
    銀行承辦人員偽稱其係丑○○、寅○○、乙○○，並各提出
    附表2編號1至6所示之偽造國民身分證、駕駛執照、員工識
    別證及上開申請之勞保資料、國稅局資料（惟編號2、5沒有
    提出勞工保險資料及國稅局資料），向各該編號所示之銀行
    申請貸款如附表1之1各該編號所示之金額，並於附表2之1編
    號1、2、3所示之文件上分別偽造丑○○、寅○○、乙○○
    之署押（數量詳如附表2之1編號1至3所示），另於附表2之1
    編號1至3所示之文書上各蓋用偽刻之丑○○、寅○○、乙○○之印章於其上，而偽造上開女子之印文（數量詳如附表2
    之1編號1至3所示）而偽造上開私文書，足以生損害於上開
    被冒名之女子、上開貸款銀行、聯華電子、戶政機關與公路
    主管機關對於國民身分證、汽車駕駛執照核發與管理之正確
    性及勞工保險局、財政部國稅局上開分局對於上開申請資料
    管理之正確性，並連續於94年6月20、94年7月11日，基於意
    圖供行使之用之概括犯意聯絡，連續於附表3第1、2張所示
    之本票上簽署丑○○、寅○○之署押並蓋用偽造之印文於其
    上，而偽造有附表3第1、2張所示有價證券各1紙，各提出於
    台新銀行、安泰商業銀行供擔保貸款清償之用。壬○○亦於
    附表1之2編號8至11所示之時間，由戊○○搭載至附表1之2
    編號1至4所示之地點，向各該銀行承辦人員偽稱其係甲○○
    、丁○○，並各提出附表1之2編號1至4所示之偽造國民身分
    證、駕駛執照、扣繳憑單（丁○○部分無國稅局資料，僅有
    偽造之扣繳憑單）等資料，向各該編號所示之銀行申請貸款
    如附表各該編號所示之金額，並於附表2之2編號1、2所示之
    文件上分別偽造丁○○、甲○○之署押（數量詳如附表2之2
    編號1、2所示），另於附表2之2編號1、2所示之文書上各蓋
    用偽刻之丁○○、甲○○之印章於其上，而偽造上開女子之
    印文（數量詳如附表2之2編號1、2所示），用以偽造上開私
    文書，足以生損害於上開被冒名之女子、上開貸款銀行、聯
    華電子、戶政機關、公路主管機關對於國民身分證、汽車駕
    駛執照核發及勞工保險局、財政部國稅局對於上開申請資料
    管理之正確性，並於94年6月17日、94年6月27日基於意圖供
    行使之用之概括犯意聯絡，連續於附表3第3、4張本票上簽
    署丁○○之署押並蓋用偽造之印文於其上，而偽造有附表3
    第3、4張之有價證券各1紙，各提出於台新銀行、安泰商業
    銀行供擔保貸款清償之用，致附表1之1編號1至6、附表1之2
    編號1至4所示之銀行均因而陷於錯誤，而於附表1之1編號1
    至6、附表1之2編號1至4所示之時間撥款各該編號所示之貸
    款金額予辛○○、壬○○二人，辛○○、張清芳取得上開貸
    款金額之百分之6，均恃以維生，並返還前二人所積欠債務
    ，餘均交由戊○○處理，嗣於94年8月2日，戊○○搭載辛○○、壬○○二人共同前往台北富邦銀行新竹分行辦理貸款，
    辛○○提出附表1之1編號6所示偽造之國民身分證、駕駛執
    照，上開申請之乙○○之勞工保險資料、93年綜合所得清單
    ，並由辛○○在附表2之1編號3所示之申請書上，由壬○○
    在附表2之2編號2所示之文書上，分別偽簽造乙○○之署押
    及甲○○之署押於各該申請書上並蓋用渠等偽造之乙○○及
    甲○○之印章於其上，而偽造上開私文書，足以生損害於上
    開被冒名之女子、上開貸款銀行、聯華電子、戶政機關、公
    路主管機關對於國民身分證、汽車駕駛執照核發及勞工保險
    局、財政部國稅局對於上開申請資料管理之正確性，向上開
    銀行詐稱要申請貸款新台幣（下同）40萬元，壬○○亦提出
    附表1之2編號5所示之偽造身分證、駕駛執照、扣繳憑單及
    上開申請所得之甲○○之勞工保險資料，向該銀行詐稱要貸
    款70萬元，並於94年8月9日下午3時許，戊○○再搭載辛○○、壬○○至上開銀行辦理對保手續時，為警循線查獲，並
    扣得偽造之乙○○、甲○○之國民身分證、駕駛執照及聯電
    員工識別證各2張、偽刻之乙○○、甲○○印章各1枚、手機
    8支（均含ＳＩＭ卡，其中編號5、6、15、17、18之手機5支
    為庚○○所有供本案犯罪所用之物，其餘與本案犯罪無關）
    、國稅局乙○○、甲○○之所得資料清單各2張、乙○○之
    投保資料表各3張、甲○○之勞工保險資料投保投保資料表2
    張、教戰手則2張。
二、案經內政部警政署刑事警察局暨保安警察第2總隊第3大隊第
    4中隊報請台灣台中地方法院檢察署檢察官指揮偵查及台新
    銀行、中國信託商業銀行訴請台灣台中地方法院檢察署檢察
    官偵查起訴。
    理  由
一、按現行刑事訴訟法為保障被告之反對詰問權，排除具有虛偽
    危險性之傳聞證據，以求實體真實之發見，於該法第一百五
    十九條第一項明定被告以外之人於審判外之言詞或書面陳述
    ，除法律有規定者外，不得作為證據。又被告以外之人於審
    判外之陳述，雖不符前四條之規定（即刑事訴訟法第一百五
    十九條之一至第一百五十九條之四），而經當事人於審判程
    序同意作為證據，法院審酌該言詞陳述或書面陳述作成時之
    情況，認為適當者，亦得為證據；當事人、代理人或辯護人
    於法院調查證據時，知有第一百五十九條第一項不得為證據
    之情形，而未於言詞辯論終結前聲明異議者，視為有前項之
    同意，刑事訴訟法第一百五十九條之五定有明文。本件檢察
    官、被告並未就被告以外之人於審判外之陳述有所爭執，且
    迄於言詞辯論終結前，均未主張有刑事訴訟法第一百五十九
    條第一項不得為證據之情形，是應認已同意作為證據，且經
    本院審酌後，認無不適當之情形，應認均有證據能力，合先
    敘明。
二、上揭事實，業據被告辛○○、壬○○於偵審中坦承不諱，核
    與證人即另案被告戊○○於偵訊（94年度偵字12936卷(二)Ｐ
    30、40）及本院結證、告訴代理人癸○○於警詢、證人曾柏
    凱於警詢、告訴代理人己○○於警詢、被害人丁○○於警詢
    及偵訊、被害人丑○○於警訊及偵訊、被害人乙○○於警詢
    及偵訊、被害人寅○○於警詢及偵訊、被害人甲○○於警詢
    及偵訊、證人子○○於警詢、偵訊及本院審理時、證人丙○○於警詢、本院審理時、告訴代理人洪明瑞、王敦品、胡其
    安、楊志賢於警詢中證述情節相符，並有偽造之「甲○○」
    、「乙○○」之國民身分證、汽車駕駛執照、員工卡各2 枚
    、偽刻「甲○○」、「乙○○」之印章各1枚、如主文所示
    編號之手機5支（均含ＳＩＭ卡）、國稅局乙○○、甲○○
    之所得資料清單各2張、乙○○之投保資料表各3 張、甲○○之勞工保險投保資料表2張、教戰手則2張扣案可稽，且有
    經曾柏凱指認之辛○○、壬○○口卡片、以甲○○名義申請
    之台北富邦銀行申請信用貸款之信用貸款申請書、錢櫃聯名
    卡申請書、富邦信用卡申請書、富邦發現金卡申請書、富邦
    個人責任險暨傷害險要保書、駕照、身分證、勞工保險被保
    險人投保資料表、93年度綜合所得稅各類所得資料清單、以
    乙○○名義申請之台北富邦銀行申請信用貸款申請書、駕照
    、身分證、勞工保險被保險人投保資料、93年度綜合所得稅
    各類所得資料清單、搜索筆錄、扣押筆錄、扣押物品目錄表
    、以丑○○名義申請之中國信託商業銀行個人信貸借據暨約
    定書、身分證、駕照、聯華電子職員證、個人信貸申請書暨
    約定書、以寅○○名義申請之中國信託商業銀行個人信貸申
    請書暨約定書、個人信貸借據暨約定書、身分證、聯華電子
    職員證、辦理各項業務申請書、駕駛執照、以丑○○名義申
    請之台新銀行申請信用貸款申請書、信用貸款借據暨約定書
    、本票及本票授權書、身分證、駕照、聯華電子職員證、93
    年度綜合所得稅各類所得資料清單、92年度綜合所得稅各類
    所得資料清單、勞工保險被保險人投保資料表、台新銀行95
    年1月2日台新總法制字第0950000 0007號函、以丁○○名義
    申請之台新銀行申請信用貸款相關資料（台新銀行信用貸款
    借據暨約定書、本票及本票授權書、身分證、駕照、個人貸
    款動支暨代繳費用授權書）、台新銀行信用貸款申請書、93
    年度各類所得扣繳暨免扣繳憑單、勞工保險被保險人投保資
    料表、台新銀行95年1月2日台新總法制字第09500000007號
    函（、以乙○○乙○○名義申請之遠東商銀申請信用貸款申
    請書、駕照、身分證、勞工保險被保險人投保資料表、93
    年度綜合所得稅各類所得資料清單、以甲○○名義申請之遠
    東商銀申請信用貸款申請書、駕照、身分證、聯華電子職員
    證、勞工保險被保險人投保資料、93年度綜合所得稅各類所
    得資料清單、以丑○○名義申請之新竹國際商銀申請信用貸
    款申請書、身分證、駕照、聯華電子職員證、93年度綜合所
    得稅各類所得資料清單、勞工保險被保險人投保資料表、以
    丁○○名義申請之新竹國際商銀申請信用貸款申請書、身分
    證、駕照、聯華電子職員證、93年各類所得扣繳暨免扣繳憑
    單、以寅○○名義申請之安泰商業銀行申請信用貸款申請書
    、信用借款契約書、本票及本票授權書、駕照、身分證、聯
    華電子職員證、93年度綜合所得稅各類所得資料清單、勞工
    保險被保險人投保資料表、以丁○○名義申請之安泰商業銀
    行申請信用貸款申請書、身分證、本票及本票授權書、信用
    借款契約書、勞工保險被保險人投保資料表、93年度各類所
    得扣繳暨免扣繳憑單（審判卷安泰商業銀行95年3月1日安消
    發字第0956000072號函）、台北富邦商業銀行95年1月9日北
    富信卡字第0021號函附卷可憑，堪認被告辛○○、壬○○之
    自白與事實相符，本案事證明確，被告二人犯行均洵堪認定
    。
三、（一）、按刑法上所稱之公印，係指表示公署或公務員資格
    之印信而言，如本案偽造身分證所用之「內政部印」，如不
    足以表示公署或公務員之資格者，不得謂之公印，即為普通
    印章。行為人所偽造之「交通部公路總局監理處行車執照之
    章」，其機關全銜之下既綴有「行車執照之章」數字，其非
    依印信條例規定，由上級機關所製發之印信，以表示該機關
    之資格者甚明，自非公印；又按刑法上所稱之公印，係指示
    表示公署或公務員資格之印信而言，如僅為該機關內一部分
    之識別，不足以表示公署或公務員之資格者，即非刑法第
    218 條第1項所指公印，而屬同法第217條第1項之印章，最
    高法院69年臺上字第1676號判例、72年度台上字第1823號判
    決可資參照。查本件扣案之偽造駕駛執照，其上所記載「交
    通部駕駛執照製發之章」戳章及「交通部公路總局製發之章
    」鋼印，分別綴有「之章」字眼，非印信條例所定，表示公
    署或公務員資格之印信，應屬刑法第217條第1項之印章。（
    二）、按扣繳憑單、被保險人投保資料查詢申請及簽收單、
    綜合所得清單查詢之申請書、貸款申請書、約定書、各項業
    務申請書均足以表明制作者之一定意思，自屬私文書之一種
    。（三）、國民身分證、駕駛執照及員工證均係表示上開證
    件持有人關於服務之相關證書，性質上係屬刑法第212條之
    特種文書。（四）另按刑法上所謂常業犯，係指反覆以同種
    類行為為目的之社會活動之職業性犯罪而言，至於犯罪所得
    之多寡，是否恃此犯罪為唯一之謀生職業，則非所問，縱令
    兼有其他職業，仍無礙於該常業犯罪之成立，最高法院著有
    85年臺上字第510號判例可資參照，本件被告二人於案發時
    間並無其他工作，在短短二個月間收入高達數萬元，在客觀
    上顯然足供一般日常生活所需，據此，自堪認被告二人主觀
    上確有「賴以維生」之常業意思，亦堪認其在客觀上確已達
    於「賴以維生」之常業程度，殆無疑問，均先予敘明（關於
    常業犯之新舊法比較問題詳如附註一）。
三、核被告二人所為均係犯刑法第216條、第212條行使偽造特種
    文書罪、刑法第216條、第210條行使偽造私文書罪、刑法第
    201條之意圖供行使之用而偽造有價證券罪、修正前刑法第3
    40條、第339條第1項常業詐欺罪及刑法第218條之偽造公印
    文罪（關於併科得科罰金刑部分之新舊法比較詳如附註二）
    。被告辛○○、壬○○、戊○○及庚○○，就上開犯行均有
    犯意聯絡與行為分擔，俱為共同正犯（就共犯部分之新舊法
    比較詳如附註三）；另案被告子○○係透過戊○○轉交其冒
    名申請之電話，與被告二人並未接觸，被告二人並不知道戊○○所交付之電話係子○○以偽造之身分證詐得（詳後述）
    ，則難認子○○與被告二人有犯意聯絡與行為分擔，附此敘
    明。被告持偽造印章蓋用印文並偽造署押於上開申請及簽收
    文件、個人信貸申請書暨約定書、本票，均屬偽造私文書或
    偽造有價證券之部分行為，不另論罪。偽造私文書、偽造變
    造特種文書後，復行使該偽造之私文書及偽造變造之特種文
    書，其高度行使行為吸收低度之偽造行為，亦不另論罪。偽
    造有價證券復持以行使，其行使之低度行為應為偽造有價證
    券之高度行為所吸收亦不另論罪。被告先後多次行使偽造特
    種文書、行使偽造私文書及偽造有價證券犯行，均時間緊接
    ，觸犯基本構成要件同一罪名，顯係出於概括犯意為之，應
    依刑法第56條連續犯之規定，均分別論以連續行使偽造特種
    文書一罪、連續行使偽造私文書一罪、連續偽造有價證券罪
    一罪，並均加重其刑（以上連續犯之新舊法比較詳如附註四
    ）。被告上開分別所犯連續行使偽造特種文書罪、連續行使
    偽造私文書罪、常業詐欺取財、連續偽造有價證券罪，數罪
    之間，核有方法、結果之牽連關係，應依刑法第55條牽連犯
    之規定，從一重之連續偽造有價證券罪處斷。（牽連犯之新
    舊法比較詳如附註五）。查本案被告二人素行良好，因一時
    經濟困頓遭犯罪集團利用而連續行使偽造之證件向銀行詐得
    財物，所為影響金融秩序甚鉅，本件偽造有價證券部分係因
    某些銀行於放貸前要求貸款人簽發本票附載於制式之借款契
    約書內，與一般偽造有價證券犯行之態樣不同，被告犯後已
    坦承犯行，態度尚稱良好，但尚未與被害人達成和解等一切
    情狀，認公訴人具體求刑有期徒刑四年六月，應屬過重，爰
    各判處如主文所示之刑。
四、公訴人就被告偽製乙○○、寅○○、丑○○、甲○○、丁○○之證件部分，固均認定係變造特種文書，惟查乙○○、甲○○、寅○○、丁○○之身分證、駕駛執照、員工證未遺失
    ，查獲之偽造國民身分證、駕駛執照、員工證之資料與渠等
    所有之證件之資料並不相符，業據被害人乙○○、甲○○、
    寅○○、丁○○於警偵查指訴明確，而被害人丑○○駕駛未
    遺失，身分證曾於九十三年四月中旬遺失身分證，惟偽造之
    身分證上記載之發照日期為補發後之日期，該補發後之身分
    證，並未再遺失，業據證人丑○○於警訊、偵訊指訴明確，
    是上開之被害人之上開證件均係遭偽造，應堪以認定，是核
    被告二人所為關於偽製上開被害人之國民身分證、駕駛執照
    及員工證及行使上開證件部分，應更正為偽造上開特種文書
    （因行使偽造變造特種文書論罪之法條均係刑法第212條、
    第216條，故無庸變更起訴法條），又上開國民身分證既係
    偽造而得，則其製作之過程必然係偽造內政部之公印文，故
    另涉犯刑法第218條之罪，公訴人固未論及，惟上開罪名與
    起訴之刑法第212條之罪有牽連犯之裁判上一罪關係，為起
    訴效力所及，本院自應併予審酌。又查被告二人所提出行使
    之上開勞保局及國稅局申請之個人資料，均係被告二人偽造
    申請書、簽收單而來，另涉犯刑法第216條、第210條及刑法
    第340條之罪，此部分犯行與公訴人於起訴書載明之部分有
    牽連犯之裁判上一罪之關係，亦為起訴效力所及，本院自應
    併予審理。
五、公訴意旨另以：子○○與被告辛○○、壬○○二人基於共同
    犯意之聯絡，子○○於94年4月11日，冒用程基萍名義，向
    不知情之陳能欽承租位於新竹縣竹東鎮豐八莊66巷16號3樓2
    室房屋，並以程基萍之名義簽署租賃契約書，另於94年4月
    14日偽造程基萍之申請書，中華電信股份有限公司北區分公
    司新竹營運處申請市內電話設於上開住處，而持上開變造之
    程基萍之國民身分證行使，足以生損害於程基萍、上開公司
    ，因認被告另因上開犯罪事實，涉犯刑法第210條、第216條
    之行使偽造私文書罪嫌云云，惟按犯罪事實應依證據認定，
    無證據不得認定犯罪事實，刑事訴訟法第154條第2項定有明
    文。訊據被告二人均堅決否認認識子○○並與其共謀共犯上
    開犯行。經查：子○○與被告二人雖與另案被告戊○○均有
    聯絡，惟彼此間並未有聯絡，亦不知彼此有無為戊○○從事
    偽辦貸款之事，業據證人子○○於警訊、偵訊及本院審理時
    結證明確，況被告於94年6月間始經戊○○之介紹而為上開
    冒貸行為，自無可能就子○○於94年6月之前之犯行，與子
    ○○有犯意聯絡與行為分擔，是公訴人於起訴書所載之上開
    犯罪事實，顯與被告二人無涉，原應就此部分為無罪之諭知
    ，惟公訴人認上開犯行與其餘論罪科刑部分有牽連犯之裁判
    上一罪之關係，爰不另為無罪之諭知。
六、被告二人所偽造之文書（本票除外），業經交付銀行，非被
    告所有之物，亦不得宣告沒收，惟其上偽造之署押、印文，
    應連同所有偽刻之印章，依刑法第219條之規定沒收。被告
    二人各自交付予銀行之附表3所示之本票，應依刑法第205條
    沒收。扣案之偽造駕駛執照二張、國民身分證二張、員工卡
    二張、教戰守則二張為被告所屬於犯罪集團所有供犯罪所用
    之物，扣案之勞工保險投保資料清單五張、國稅局所得資料
    清單四張係被告所屬於犯罪集團所有犯罪所得之物，編號5
    、6、15、17、18之行動電話（不含ＳＩＭ卡）共5支為共犯
    庚○○交由戊○○轉交被告二人作為本案犯罪之聯絡工具，
    業據證人戊○○到庭結證明確，並經被告二人自承在卷，應
    認係被告所屬集團供本案犯罪所用之物，均應依刑法第38條
    第1項第2款予宣告沒收（關於刑法第38條沒收規定之新舊法
    比較詳如附註六）。扣案手機內之ＳＩＭ卡非屬被告或其共
    犯所有之物，不得宣告沒收。至未扣案之偽造身分證、駕駛
    執照、職員證雖係被告所有供犯罪所用之物，惟並未扣案，
    為免將來執行困難，不整紙宣告沒收，惟偽造之身分證、駕
    駛執照上之印文及蓋用於上開偽造證件上所用之公印、印章
    均依刑法第219條，併予宣告沒收。
據上論斷，應依刑事訴訟法第299條第1項前段，刑法第201條第
1項、第216條、第210條、第212條、第340條、第2條第1項前段
、第219條、第205條，修正前刑法第28條、第56條、第55條、第
38條第1項第2款、第3款，罰金罰鍰提高標準條例第1條前段，判
決如主文。
本案經檢察官卯○○到庭執行職務。
中    華    民    國    95    年    10   月    2     日
                  刑事第十五庭  審判長法   官  曾佩琦
                                      法   官  周瑞芬
                                      法   官  陳如玲
以上正本證明與原本無異。
如不服本判決，應於收受送達後十日內向本院提出上訴書狀，其
未敘述上訴之理由者並得於提起上訴後十日內向本院補提理由書
（均須按他造當事人之人數附繕本）。
                                       書記官  楊賀傑
中    華    民    國    95    年    10   月    2     日
附表1之1
┌──┬───┬───┬────┬────┬────┬─────┬──────────┐
│編號│行為人│ 假冒 │犯罪時間│撥款時間│犯罪地點│ 冒貸金額 │所持偽造之證件及資料│
│    │      │之身分│        │        │        │（新臺幣）│                    │
├──┼───┼───┼────┼────┼────┼─────┼──────────┤
│ 01 │辛○○│丑○○│94/06/20│94/06/21│台新銀行│65萬元整  │偽造丑○○之身分證、│
│    │      │      │        │        │北台中分│          │駕照、聯電員工識別證│
│    │      │      │        │        │行      │          │、勞保資料及92年綜合│
│    │      │      │        │        │        │          │所得清單            │
├──┼───┼───┼────┼────┼────┼─────┼──────────┤
│ 02 │辛○○│丑○○│94/06/23│94/06/29│中國信託│60萬元整  │偽造丑○○之身分證、│
│    │      │      │        │        │商業銀行│          │駕照、聯電員工識別證│
│    │      │      │        │        │西屯分行│          │                    │
├──┼───┼───┼────┼────┼────┼─────┼──────────┤
│ 03 │辛○○│丑○○│94/06/30│94/07/04│新竹國際│45萬元整  │偽造丑○○之身分證、│
│    │      │      │        │        │商業銀行│          │駕照、聯電員工識別證│
│    │      │      │        │        │新竹分行│          │、勞保資料及93年綜合│
│    │      │      │        │        │        │          │所得清單            │
├──┼───┼───┼────┼────┼────┼─────┼──────────┤
│ 04 │辛○○│寅○○│94/07/05│94/07/11│安泰銀行│60萬元整  │偽造寅○○之身分證、│
│    │      │      │        │        │新竹縣竹│          │駕照、聯電員工識別證│
│    │      │      │        │        │北分行竹│          │、勞保資料及93年綜合│
│    │      │      │        │        │北市中正│          │所得清單            │
│    │      │      │        │        │東路195 │          │                    │
│    │      │      │        │        │號      │          │                    │
├──┼───┼───┼────┼────┼────┼─────┼──────────┤
│ 05 │辛○○│寅○○│94/07/08│94/07/12│中國信託│79萬元整  │偽造寅○○之身分證、│
│    │      │      │        │        │商業銀行│          │聯電員工識別證及駕照│
│    │      │      │        │        │文心分行│          │                    │
├──┼───┼───┼────┼────┼────┼─────┼──────────┤
│ 06 │辛○○│乙○○│94/07/20│94/07/22│遠東國際│80萬元整  │偽造乙○○之身分證、│
│    │      │      │        │        │商銀新竹│          │駕照、勞保資料及93年│
│    │      │      │        │        │信貸中心│          │綜合所得清單        │
│    │      │      │        │        │新竹市林│          │                    │
│    │      │      │        │        │森路216 │          │                    │
│    │      │      │        │        │號      │          │                    │
├──┼───┼───┼────┼────┼────┼─────┼──────────┤
│ 07 │辛○○│乙○○│94/08/02│（未遂）│臺北富邦│40萬元整  │偽造乙○○之身分證、│
│    │      │      │        │        │銀行新竹│          │駕照、聯電員工識別證│
│    │      │      │        │        │區中心  │          │、勞保資料及93年綜合│
│    │      │      │        │        │新竹市中│          │所得清單            │
│    │      │      │        │        │正路141 │          │                    │
│    │      │      │        │        │號5樓   │          │                    │
└──┴───┴───┴────┴────┴────┴─────┴──────────┘
附表1之2：
┌──┬───┬───┬────┬────┬────┬─────┬──────────┐
│編號│行為人│ 假冒 │犯罪時間│撥款時間│犯罪地點│ 冒貸金額 │所持偽造之證件及資料│
│    │      │之身分│        │        │        │（新臺幣）│                    │
├──┼───┼───┼────┼────┼────┼─────┼──────────┤
│ 01 │壬○○│丁○○│94/06/17│94/06/17│台新銀行│48萬元整  │偽造丁○○之身分證、│
│    │      │      │        │        │北大分行│          │駕照、勞保資料及93年│
│    │      │      │        │        │        │          │各類所得扣繳憑單    │
├──┼───┼───┼────┼────┼────┼─────┼──────────┤
│ 02 │壬○○│丁○○│94/06/24│94/06/27│安泰銀行│35萬元整  │偽造丁○○之身分證、│
│    │      │      │        │        │新竹分行│          │勞保資料及93年各類所│
│    │      │      │        │        │新竹市中│          │得扣繳憑單          │
│    │      │      │        │        │山路163 │          │                    │
│    │      │      │        │        │號      │          │                    │
├──┼───┼───┼────┼────┼────┼─────┼──────────┤
│ 03 │壬○○│丁○○│94/06/15│94/07/04│新竹國際│50萬元整  │偽造丁○○之身分證、│
│    │      │      │        │        │商業銀行│（分二次申│駕照、聯電員工識別證│
│    │      │      │        │        │新竹分行│請，一次30│及93年各類所得扣繳憑│
│    │      │      │        │        │        │萬，一次20│單（每一次申請各一份│
│    │      │      │        │        │        │萬）      │）                  │
├──┼───┼───┼────┼────┼────┼─────┼──────────┤
│ 04 │壬○○│甲○○│94/07/25│94/07/27│遠東國際│80萬元整  │偽造甲○○之身分證、│
│    │      │      │        │        │商銀新竹│          │駕照、聯電員工識別證│
│    │      │      │        │        │信貸中心│          │、勞保資料及93年綜合│
│    │      │      │        │        │新竹市林│          │所得清單            │
│    │      │      │        │        │森路216 │          │                    │
│    │      │      │        │        │號      │          │                    │
├──┼───┼───┼────┼────┼────┼─────┼──────────┤
│ 05 │壬○○│甲○○│94/08/02│（未遂）│臺北富邦│70萬元整  │偽造甲○○之身分證、│
│    │      │      │        │        │銀行新竹│          │駕照、勞保資料及93年│
│    │      │      │        │        │區中心  │          │綜合所得清單        │
│    │      │      │        │        │新竹市中│          │                    │
│    │      │      │        │        │正路141 │          │                    │
│    │      │      │        │        │號5樓   │          │                    │
└──┴───┴───┴────┴────┴────┴─────┴──────────┘
附表２之１
┌───┬──────────────────────────┐
│編號１│冒用丑○○名義申請貸款部分                          │
│      ├────────────────┬─────────┤
│      │         文  書  種  類         │ 偽造署押種類數量 │
│      ├────────────────┼─────────┤
│      │1.台新銀行信用貸款申請書        │署押１枚、印文１枚│
│      │2.台新銀行信用貸款借據暨約定書及│署押２枚、印文枚│
│      │  附件（證件影本部分）          │                  │
│      │3.台新銀行本票授權書            │署押１枚、印文１枚│
│      │4.中國信託個人信貸申請書暨約定書│署押１枚          │
│      │5.新竹國際商業銀行信用貸款申請書│署押１枚、印文５枚│
│      │6.同上銀行信用貸款契約書及對保同│署押１枚、印文３枚│
│      │  意書                          │                  │
│      │7.勞工保險局94年6月15日丑○○勞 │署押１枚          │
│      │保資料申請書及簽收單            │                  │
├───┼────────────────┴─────────┤
│編號２│冒用寅○○名義申請貸款部分                          │
│      ├────────────────┬─────────┤
│      │         文  書  種  類         │偽造署押種類數量  │
│      ├────────────────┼─────────┤
│      │1.安泰商業銀行信用貸款申請書    │署押２枚、印文２枚│
│      │  及開戶印鑑卡                  │                  │
│      │2.安泰商業銀行信用借款契約書    │署押１枚、印文７枚│
│      │3.安泰商業銀行本票授權書        │署押１枚、印文４枚│
│      │4.中國信託個人信貸申請書暨約定書│署押１枚、印文１枚│
│      │5.中國信託個人信貸借據及約定書  │署押１枚、印文１枚│
│      │6.94年6月29日劉欣怡投保資料申請 │署押２枚、印文１枚│
│      │  及簽收單                      │                  │
│      │7.94年6月29日劉欣怡綜合所得清單 │署押１枚、印文１枚│
│      │  查詢申請書                    │                  │
├───┼────────────────┴─────────┤
│編號３│冒用乙○○名義申請貸款部分                          │
│      ├────────────────┬─────────┤
│      │         文  書  種  類         │偽造署押種類數量  │
│      ├────────────────┼─────────┤
│      │1.遠東商銀信用貸款申請書        │署押２枚、印文４枚│
│      │  （含個人資料查詢同意書）      │                  │
│      │2.台北富邦銀行信用貸款申請書    │署押２枚、印文２枚│
│      │3.94年7月6日乙○○勞保資料申請書│署押１枚          │
│      │  及簽收單                      │                  │
└───┴────────────────┴─────────┘
附表２之２
┌───┬──────────────────────────┐
│編號1 │冒用丁○○名義申請貸款部分                          │
│      ├────────────────┬─────────┤
│      │         文  書  種  類         │偽造署押種類數量  │
│      ├────────────────┼─────────┤
│      │1.台新銀行信用貸款申請書        │署押１枚、印文１枚│
│      │2.台新銀行信用貸款借據暨約定書  │署押３枚、印文５枚│
│      │（含附件）                      │                  │
│      │3.台新銀行本票授權書            │署押１枚、印文１枚│
│      │4.台新銀行個人貸款動支暨代繳費用│署押１枚、印文５  │
│      │  授權書                        │枚                │
│      │5.安泰銀行信用貸款申請書及開戶印│署押２枚、印文２枚│
│      │  鑑卡                          │                  │
│      │6.安泰銀行信用借款契約書        │署押１枚、印文８枚│
│      │7.安泰銀行本票授權書            │署押１枚、印文２枚│
│      │8.新竹國際商業銀行信用貸款申請書│署押２枚、印文１枚│
│      │  （二份）                      │                  │
│      │9.同上銀行信用貸款契約書及對保同│署押２枚、印文枚│
│      │  意書                          │                  │
│      │9.勞工保險局新竹辦事處丁○○94年│署押１枚          │
│      │  6月3日、94年6月22日投保資料申 │                  │
│      │  請書及簽收單                  │                  │
├───┼────────────────┴─────────┤
│編號2 │冒用甲○○名義申請貸款部分                          │
│      ├────────────────┬─────────┤
│      │         文  書  種  類         │偽造署押種類數量  │
│      ├────────────────┼─────────┤
│      │1.遠東商銀信用貸款申請書        │署押３枚、印文５枚│
│      │2.台北富邦銀行信用貸款申請書    │署押２枚、印文２枚│
│      │3.勞工保險局台中辦事處甲○○94年│署押1枚           │
│      │  7月21日投保申請及簽收單       │                  │
│      │4.94年7月21日財政部台灣省中區國 │印文１枚          │
│      │  稅局台中縣分局甲○○綜合所得清│                  │
│      │  單查詢申請書                  │                  │
└───┴────────────────┴─────────┘
附表３
┌───────┬────────┬──────┬─────────┐
│ 簽發名義人   │ 本票簽發日期   │收受本票之銀│ 擔保之貸款       │
│              │                │行          │                  │
├───────┼────────┼──────┼─────────┤
│ 丑○○       │  94年6月20日   │ 台新銀行   │附表1之1編號1     │
│（辛○○冒名）│                │            │                  │
├───────┼────────┼──────┼─────────┤
│ 寅○○       │  94年7月11日   │安泰商業銀行│附表1之1編號4     │
│（辛○○冒名）│                │            │                  │
├───────┼────────┼──────┼─────────┤
│ 丁○○       │  94年6月17日   │ 台新銀行   │附表1之2編號1     │
│（壬○○冒名）│                │            │                  │
├───────┼────────┼──────┼─────────┤
│ 丁○○       │  94年6月27日   │安泰商業銀行│附表1之2編號2     │
│（壬○○冒名）│                │            │                  │
└───────┴────────┴──────┴─────────┘
附註部分：
      按被告行為後，刑法業於九十四年一月七日修正，於同
      年二月二日公布，並於九十五年七月一日施行。按行為後
      法律有變更者，適用行為時之法律，但行為後之法律有利
      於行為人者，適用最有利於行為人之法律，修正後即現行
      刑法第二條第一項定有明文。此條規定乃與刑法第一條罪
      刑法定主義契合，而貫徹法律禁止溯及既往原則，係規範
      行為後法律變更所生新舊法律比較適用之準據法，是刑法
      第二條本身雖經修正，但刑法第二條既屬適用法律之準據
      法，本身尚無比較新舊法之問題，應一律適用裁判時之現
      行刑法第二條規定，以決定適用之刑罰法律，合先敘明。
      以下即比較修正施行前後刑法暨相關法律之規定：
附註一：
      按依一般社會通念，特定犯罪行為具有反覆實施之特性，
      立法者於制定刑罰法律之初，亦已認知該種行為類型之反
      覆性，而有意藉由法條中客觀構成要件之行為要素，涵括
      上開具有反覆實施特性之數個犯罪行為，仍僅接受一次刑
      法之評價為已足，是以學理上乃產生「集合犯」之概念。
      查本案被告反覆實施詐欺取財犯行，並恃以維生，顯為基
      於概括犯意反覆實行之職業型犯罪，原應僅為一次之法律
      上之評價，是以修正前刑法第340條規定：「以犯第三百
      三十九條之罪為常業者，處1年以上、7年以下有期徒刑，
      得併科5萬元以下罰金。」，惟上開規定，已於本次刑法
      修正時刪除，參酌本次修法刪除常業犯之規定，係為配合
      刪除「連續犯」之規定，避免數行為僅為一次之評價而造
      成輕縱之結果，顯見立法者，有意使上開犯罪，為各別之
      評價，以符合公平之原則，是以揆諸本次修法之意旨，認
      立法者，並無將原屬單一犯罪之刑法第339條第1項之規定
      ，改變為「集合犯罪」之概念。而本案被告二人多次詐取
      金融機構之財物，依立法者之本意，為避免輕縱，修法後
      自然要為數罪之評價，斷無再回到「集合犯」之概念而予
      從輕量刑之理，是以比較新舊法，舊法之常業犯之法定本
      刑為1年以上7年以下，得併科5萬以下之罰金，而依新法
      則最高本刑勢必超過有期徒刑10年（刑法第339條第1項之
      法定本刑為5年以下有期徒刑、拘役或科或併科1000元以
      下之罰金），另按刑法第340條之法定本刑為：「1年以上
      ，7年以下有期徒刑，得併科5萬元以下罰金」，依修正前
      之刑法第33條第5款之規定，其原來併科之罰金刑：「1元
      以上」，業經修正為罰金：「新台幣1000元以上，以百元
      計算」，另併科之罰金刑之最高度刑部分，則並無不同，
      就上開規定之罰金刑本刑而言，新法對被告並未較有利，
      綜合上開比較適用結果，就本案之本刑之論罪科刑部分，
      本院認仍以舊法之規定，對被告較有利，自應全部適用舊
      法。
附註二：
      刑法第二百零一條第一項之罪，法定刑得併科銀元三千元
      以下罰金，依修正後刑法施行法增訂第一條之一：「中華
      民國九十四年一月七日刑法修正施行後，刑法分則編所定
      罰金之貨幣單位為新臺幣。九十四年一月七日刑法修正時
      ，刑法分則編未修正之條文定有罰金者，自九十四年一月
      七日刑法修正施行後，就其所定數額提高為三十倍。但七
      十二年六月二十六日至九十四年一月七日新增或修正之條
      文，就其所定數額提高為三倍」及刑法第三十三條第五款
      修正為：「主刑之種類如下：五、罰金：新臺幣一千元以
      上，以百元計算之」等規定觀之，依修正後之法律，刑法
      第二百零一條第一項偽造有價證券罪所得科處之罰金刑最
      高為新臺幣九萬元、最低為新臺幣一千元，然依被告行為
      時之刑罰法律，即罰金罰鍰提高標準條例第一條前段規定
      之提高倍數十倍及修正前刑法第三十三條第五款規定之罰
      金最低額一元計算，則刑法第二百零一條第一項之偽造有
      價證券罪所得科處之罰金最高額仍為新台幣九萬元，然最
      低額較新法為低。因此，比較上述修正前、後之刑罰法律
      ，自以被告行為時關於科處罰金刑之法律較有利於被告。
      故依修正後刑法第二條第一項前段之規定，應適用修正前
      關於科處罰金刑之法律。
附註三：
      修正前刑法第28條規定：「二人以上共同『實施』犯罪之
      行為者，皆為正犯。」與修正後同條：「二人以上共同『
      實行』犯罪之行為者，皆為正犯。」之規定，二者在用語
      上固有不同，惟其修法理由乃在原「實施」一詞之範圍，
      在解釋上是否包括「陰謀共同正犯」及「預備共同正犯」
      存有爭議，為杜爭議，明白宣示本條不包括「陰謀共同正
      犯」及「預備共同正犯」，但仍包括共謀共同正犯，乃將
      「實施」修正為「實行」，此觀諸立法理由說明即明，是
      此部分修正應無有利、不利於被告之問題，應逕行適用行
      為時之刑法第28條之規定。
附註四：
      被告行為後，刑法第五十六條連續犯之規定，亦於九十四
      年一月七日修正公布刪除，並於九十五年七月一日施行，
      是於新法修正施行後，被告於本案所為之偽造有價證券、
      行使偽造私文書罪、行使偽造特種文書、偽造公印文罪，
      即須分論併罰。則被告之犯行，因行為後新法業已刪除連
      續犯之規定，此刪除雖非犯罪構成要件之變更，但顯已影
      響行為人刑罰之法律效果，自屬法律有變更，經比較新、
      舊法規定，修正後之規定對於被告較為不利，依刑法第二
      條第一項前段之規定，仍應適用較有利於被告之行為時法
      律，即刑法第五十六條連續犯之規定，均論以一罪，並均
      加重其刑。
附註五：
      被告行為後，刑法第五十五條後段牽連犯之規定，亦於九
      十四年一月七日修正公布刪除，並於九十五年七月一日施
      行，是於新法修正施行後，被告於本案所為之普通竊盜罪
      、行使偽造私文書罪、詐欺取財罪，即須分論併罰。則被
      告之犯行，因行為後新法業已刪除牽連犯之規定，此刪除
      雖非犯罪構成要件之變更，但顯已影響行為人刑罰之法律
      效果，自屬法律有變更，經比較新、舊法規定，修正後之
      規定對於被告較為不利，依刑法第二條第一項前段之規定
      ，仍應適用較有利於被告之行為時法律，即刑法第五十五
      條後段牽連犯之規定，從較重之一罪予以論處。
附註六：
      以上新舊法之比較均以舊法對被告為有利，依從刑附屬於
      主刑之原則，就刑法第38條之沒收部分，應適用修正前刑
      法第38條第1項第2款、第3款之規定。
附錄本案犯罪法條：
中華民國刑法第216條
行使第210條至第215條之文書者，依偽造、變造文書或登載不實
事項或使登載不實事項之規定處斷。
中華民國刑法第210條
偽造、變造私文書，足以生損害於公眾或他人者，處5年以下有
期徒刑。
中華民國刑法第212條
偽造、變造護照、旅券、免許證、特許證及關於品行、能力服務
或其他相類之證書、介紹書，足以生損害於公眾或他人者，處1
年以下有期徒刑、拘役或 300 元以下罰金。
中華民國刑法第340條
以犯第 339 條之罪為常業者，處 1 年以上 7 年以下有期徒刑，
得併科 5 萬元以下罰金。
刑法第201條
（有價證券之偽造變造與行使罪）
意圖供行使之用，而偽造、變造公債票、公司股票或其他有價證
券者，處3年以上10年以下有期徒刑，得併科3千元以下罰金。


司法院資訊處製作；財團法人民間司法改革基金會備份。
